【裁判字號】    93,訴,208
【裁判日期】    950920
【裁判案由】    拆屋還地
【裁判全文】
臺灣屏東地方法院民事判決               93年度訴字第208號
原      告  甲○○
訴訟代理人  蕭永宏律師
複代理人    鄭明達律師
被      告  乙○○
訴訟代理人  邱佩芳律師
            賴玉山律師
上列當事人間請求拆屋還地事件，本院於民國95年9 月13日言詞
辯論終結，判決如下：
    主  文
原告之訴及假執行之聲請均駁回。
訴訟費用由原告負擔。
    事實及理由
一、原告主張：
    坐落屏東縣萬丹鄉○○段928 之9 地號、面積338 平方公尺
    為其所有（下稱系爭土地），於83年間在上開土地建築房屋
    時，知悉被告越界建築，占有如附圖所示BANB連接線圍成區
    域部分、面積29平方公尺，該部分有被告所有之庭院、鐵架
    蓋塑膠板及房屋，被告無權占有庭院、鐵架塑膠板，該部分
    既非房屋，無論原告是否知悉其越界，均應拆除交還原告，
    至於其上房屋部分，被告之父於74年11月9 日建築完成，而
    原告遲至83年間始知悉越界建築之事實，並非知其越界建築
    不即提出異議，自可請求被告返還系爭土地，爰依民法第76
    7 條物上請求權，提起本件訴訟。並聲明：(一)被告應將坐落
    屏東縣萬丹鄉○○段928-9 地號，如內政部土地測量局94
    年7 月27日測量圖所示BANB部分、面積29平方公尺之地上物
    除去，將土地返還原告。(二)願供擔保請准宣告假執行。
二、被告抗辯：
    被告所有坐落屏東縣萬丹鄉○○段928 之8 地號與原告所有
    系爭土地，均係於73年因協議分割而自社皮段928 地號土地
    分割出來，被告之父於分割後即自分得之928 之8 號土地上
    以被告之名義建築房屋，上開建物全部坐落於社皮段928 之
    8 地號土地，而被告於87年4 月28日向屏東縣屏東地政事務
    所申請建物測量成果圖時，上開房屋亦係全部坐落於928 之
    8 號土地上，被告即據以辦理保存登記，如被告所有建物有
    部分未經原告同意蓋於原告之土地上，根本就不得辦理保存
    登記，是以被告確實無越界占用原告土地之情。兩造間會有
    此拆屋還地之糾紛，係因上開928 地號土地之實際面積較土
    地登記面積短少，致因兩造之確實界址為何有爭議而致。縱
    認被告確有占用原告如附圖所示BANB部分，29平方公尺，依
    公告土地現值計算價值為新台幣（下同）101,500 元，是為
    了101, 500元之利益而須拆除價值頗高之被告所有二層樓房
    屋，而上開房屋復為被告一家人共同居住之處所，且拆屋之
    位置係位於被告之主臥室、浴廁以及樓梯等處，地面下則為
    水電管線、化糞池埋設之處，若經拆除，則修復費將所費不
    貲，反之原告取回土地僅供停放車輛及供抽水肥放置管線，
    以該位置實不可能供作停車之用，是除使兩造房屋間隔加大
    以外，就原告而言並無多大實益，則原告所受利益與被告所
    受損害相較，於客觀上顯不相當，且原告行使權利，造成被
    告所有之建物居住品質低落，尚須支付龐大之拆除及修補費
    用，被告所受之損害不可謂不大，應認原告權利之行使已構
    成權利之濫用，在社會觀念上已悖離所有權之目的，超出其
    機能範圍，而為權利濫用。於本院聲明：(一)原告之訴駁回。
    (二)如受不利之判決願供擔保，請准免為假執行之宣告。
三、坐落屏東縣萬丹鄉○○段928 之9 地號土地為原告所有、同
    段928 之8 地號為被告所有，業據提出土地登記謄本為證，
    且為被告所不否執，堪信為真正。
四、兩造爭執事項：(一)被告所有房屋占用系爭土地有無正當權源
    ？(二)原告行使權利，是否構成權利濫用？茲審酌如下：
(一)、被告所有房屋占用系爭土地有無正當權源？
    按所有人對於無權占有或侵奪其所有物者，得請求返還之，
    對於妨害其所有權者，得請求除去之，有妨害其所有權之虞
    者，得請求防止之，民法第767 條定有明文。被告所有之房
    屋，如附圖所示BANB部分、面積29平方公尺，占用原告所有
    之系爭土地，業經本院會同屏東縣屏東地政事務所及內政部
    土地測量局勘驗屬實，此有本院勘驗筆錄、測量成果圖在卷
    可稽（見本院卷第50至52頁、68至69頁、94年度屏簡字第
    465 號卷第123 至124 頁）。被告雖以系爭土地與鄰地因界
    址不明，方會造成有占用原告土地之虞等語抗辯，經查證人
    即屏東地政測量人員丙○○到庭證稱：「（93年8 月25日的
    複丈成果圖上面的界樁與縣政府93年3 月15日再鑑界之界樁
    是否相同?） 是的，928 之8 及928 之9 地號土地的界線，
    在這兩份成果圖測量實地的界樁是一樣的。」等語（見本院
    卷第96頁），是以系爭土地的界址顯非不明，被告抗辯界址
    有誤等語，顯屬無據。按被告未能舉證證明其房屋占用系爭
    土地有何權源，自屬無權占用，則原告基於所有物返還請求
    權，請求被告返還上開土地，洵屬有據。
(二)、原告行使權利，是否構成權利濫用？
    查權利之行使，是否以損害他人為主要目的，應就權利人因
    權利行使所能取得之利益，與他人及國家社會因其權利行使
    所受之損失，比較衡量以定之。倘其權利之行使，自己所得
    利益極少而他人及國家社會所受之損失甚大者，非不得視為
    以損害他人為主要目的，此乃權利社會化之基本內涵所必然
    之解釋，最高法院71年台上字第737 號判例參照。另按上述
    民法第148 條規定，使權利行使具有社會化的內涵、倫理的
    性質及客觀的判斷標準，是以有無權利濫用，應由法院依職
    權調查之。經查，本件被告所有之房屋為加強磚造二層樓房
    ，此有被告提出的屏東縣政府建設局使用執照在卷可稽（見
    本院卷第133 頁），占用到系爭土地的部分為該房屋的臥室
    、浴廁及樓梯處，地面下則為水電管線、化糞池埋設之處，
    此有被告提出之平面圖影本及照片可稽（見本院卷第211 至
    214 頁），若予以拆除占用部分將會涉及樑柱，損及被告之
    房屋結構，房屋居住品質將因此低落，且拆除及修復費用花
    費甚鉅。反觀，原告取回系爭土地，僅係供做停車及抽水肥
    管線的放置，非作為建築基地，或其他有經濟效益之用途，
    且該占用的部分，最大寬度僅約3 公尺，是否能停放車輛容
    有疑義。原告行使權利既無任何利益，卻造成被告所有之建
    物居住品質低落，尚須支付拆除及修補費用，被告所受之損
    害不可謂不大。且於本院審理時，被告多次表示願以金錢向
    原告購買占用部分之土地，均為原告所拒，是足認原告提起
    本件訴訟係堅持必須拆除系爭房屋而後快，顯以損害他人為
    主要目的，自不得請求拆屋還地。末按，鄰地所有人如悉越
    界建築，不即提出異議，不得請求移去或變更建築物，所謂
    不即提出異議，係指鄰地所有人於知悉土地所有人建築逾越
    疆界後，依一般社會觀念，於相當時間內能提出異議而未提
    出者而言（最高法院42年台上字第122 號判例參酌），原告
    於82年建築房屋時，即已知悉被告越界建築，此為原告所自
    承（見本院卷第96頁），則原告經過10年後，於93年5 月4
    日始提起本件訴訟，任被告長期使用而不表示意見，在社會
    觀念上，其任由權利睡眠者，顯已非法所應保障之範疇，依
    民法第796 條規定，自不得請求移去被告之系爭建物，原告
    請求判決如其聲明所述，為無理由，應併其假執行之聲請予
    以駁回。
五、結論：原告之訴為無理由，依民事訴訟法第78條，判決如主
    文。
中    華    民    國    95    年    9     月    20    日
                  民事第二庭  審判長法  官  阮世賢
                                    法  官  林孟和
                                    法  官  吳思怡
正本係照原本作成。
如不服本判決，應於收受送達後20日內向本院提出上訴書狀。
中    華    民    國    95    年    9     月    20    日
                                    書記官  王秋淑


司法院資訊處製作；財團法人民間司法改革基金會備份。
